ACORDAO-COMPLETO-2407092

ACÓRDÃO 8424/2020 ATA 27/2020 - SEGUNDA CÂMARA

VISTOS, relatados e discutidos estes autos de aposentadoria, nos quais foram opostos embargos de declaração contra o Acórdão 3354/2020-TCU-Segunda Câmara,
ACORDAM os Ministros do Tribunal de Contas da União, reunidos em Sessão da 2ª Câmara, diante das razões expostas pelo Relator, em:
9.1. conhecer dos presentes Embargos de Declaração, com base nos arts. 32, inciso II, e 34 da Lei nº 8.443/1992, para, no mérito, rejeitá-los, por inexistir omissão, obscuridade ou contradição a ser corrigida na deliberação recorrida;
	     9.2. dar ciência desta decisão à recorrente e ao Superior Tribunal de Justiça.

Em análise Embargos de declaração em Aposentadoria.

Segunda Câmara

Superior Tribunal de Justiça.

3. Interessados/Recorrentes:
3.1. Interessado: Letícia Ferreira da Cunha (XXX.088.051-XX).
3.2. Recorrente: Leticia Ferreira da Cunha (XXX.088.051-XX).

13.1. Ministros presentes: Ana Arraes (Presidente), Augusto Nardes (Relator), Aroldo Cedraz e Raimundo Carreiro.
13.2. Ministros-Substitutos presentes: Marcos Bemquerer Costa e André Luís de Carvalho.

ACORDAO-COMPLETO-2432274

Acórdão 11680/2021 - Segunda Câmara

AUGUSTO NARDES

Ministro Augusto Nardes.

Tratam os autos de Embargos de Declaração opostos por Letícia Ferreira da Cunha contra o Acórdão 33524/2020-TCU-Segunda Câmara, que considerou ilegal e negou registro ao ato de aposentadoria da interessada em razão da concessão da vantagem de opção de que trata o art. 2º, da Lei 8.911/1994.
2.	Nesta etapa processual, a interessada, por meio da peça 23, apresenta os presentes embargos, nos quais alega a ocorrência de omissão na decisão recorrida.
3.	Reproduzo, a seguir, o inteiro teor da referida peça recursal:
LETÍCIA FERREIRA DA CUNHA, já qualificada nos autos em referência, vem respeitosa e tempestivamente[footnoteRef:2] , à presença de V. Exa., por intermédio de seus advogados, com fulcro no art. 277, III e 287 do Regimento Interno do TCU (RITCU) , opor EMBARGOS DE DECLARAÇÃO contra o acordão nº 33524/2020, pelas razões abaixo aduzidas. [2:  O acórdão embargado foi publicado em 02.04.2020 (quinta-feira) , de sorte que o prazo para a oposição dos presentes aclaratórios iniciou-se em 03.04.2020 (sexta-feira) , e findará em 20.04.2020 (segunda-feira) . Assim, o protocolo dessa petição na data de hoje é tido como tempestivo.] 
I. CABIMENTO DO PRESENTE RECURSO 
1. O art. 489, §1°, IV, do CPC/15 determina que incorre em omissão o julgador que não enfrenta todos os argumentos deduzidos no processo capazes de, em tese, infirmar a conclusão adotada pelo julgador. 
2. O art. 277, inciso III[footnoteRef:3], do RITCU preleciona o cabimento dos Embargos de Declaração, enquanto o art. 287 orienta as condições para o cabimento dos presentes Embargos, veja-se:  [3:  Art. 277. Cabem os seguintes recursos nos processos do Tribunal: [...] III - embargos de declaração;] 
Art. 287. Cabem embargos de declaração quando houver obscuridade, omissão ou contradição em acórdão do Tribunal. 
§ 1º Os embargos de declaração poderão ser opostos por escrito pela parte ou pelo Ministério Público junto ao Tribunal, dentro do prazo de dez dias, contados na forma prevista no art. 183, com indicação do ponto obscuro, contraditório ou omisso. 
§ 2º Os embargos de declaração serão submetidos à deliberação do colegiado competente pelo relator ou pelo redator, conforme o caso. 
§ 3º Os embargos de declaração suspendem os prazos para cumprimento do acórdão embargado e para interposição dos demais recursos previstos neste Regimento, aplicando-se, entretanto, o disposto no § 1º do art. 285. 
§ 4º Interpostos embargos de declaração contra acórdão proferido em processo relatado por ministro-substituto convocado, este permanece vinculado ao respectivo processo. 
§ 5º Ao apreciar embargos de declaração opostos contra decisão proferida por câmara que deixou de integrar, o ministro, excepcionalmente, relatará o processo e proferirá o seu voto na câmara de origem. 
§ 6º Os embargos de declaração meramente protelatórios serão recebidos como petição, por meio de despacho do relator, não se lhes aplicando o disposto no § 3º deste artigo. 
§ 7º Conferidos efeitos infringentes aos embargos, serão devolvidos os prazos a todos os interessados. 
3. Os Embargos de Declaração se constituem remédio processual para que se repute vício de obscuridade, contradição, ou, a ocorrência de um pronunciamento incompleto, inexistente por parte de um juiz ou tribunal. 
II. SÍNTESE DO PROCESSO 
4. Os autos cuidam de análise de legalidade do ato de concessão de aposentadoria da ora Embargante no cargo de Analista Judiciário do Superior Tribunal de Justiça. A aposentadoria foi concedida e o ato foi submetido à apreciação do Tribunal de Contas da União (TCU) para fins de registro, de acordo com o art. 71, inciso III, da Constituição Federal. 
5. A Embargante implementou os requisitos para se aposentar, visto que possuía idade, tempo de contribuição, de serviço público, de carreira e de cargo, de acordo com as informações do ato concessório. 
6. Na aposentadoria, foi concedida a vantagem "opção" que trata o art. 2º da Lei 8.911/1994 (c/c art. 18 da Lei 11.416/2006) , e a vantagem de quintos/décimos, transformada em Vantagem Pessoal Nominalmente Identificada - VPNI, pelo artigo 62-A da Lei 8.112/1990 que passaremos a discorrer abaixo. 
7. A unidade técnica entendeu pela legalidade da vantagem "quintos" e pela ilegalidade do ato de concessão da vantagem "opção", em deliberação realizada pela SEFIP (TC-04) , nos seguintes termos: 
"Passa-se, a partir desse momento, à análise do ato em destaque: 33.1 Não há irregularidades no que se refere à vantagem de "quintos", haja vista que está em consonância com a jurisprudência deste Tribunal. 33.2 Sobre a vantagem de "opção", entende-se que sua concessão foi indevida, visto que proporcionou um acréscimo aos proventos de aposentadoria em relação a última remuneração contributiva da atividade, resultando em descumprimento do disposto no art. 40, caput e § 2º, da Constituição Federal, com redação dada pela Emenda Constitucional 20/1998. 34. Nada obstante, deve-se dispensar a devolução dos valores indevidamente recebidos de boa-fé, nos termos do Enunciado 106 da Súmula de Jurisprudência deste Tribunal." 
8. No dia 01/04/2020, a Embargante apresentou procuração (08 e 09) e na oportunidade, requereu previamente ao Tribunal a retirada do processo da Sessão Virtual da Segunda Câmara prevista para o dia 02/04/2020, para ser-lhe oportunizado o julgamento presencial após justo deferimento de sustentação oral. 
9. Este Tribunal proferiu Acórdão que rejeitou os pedidos e declarou a legalidade da vantagem "quintos" e a ilegalidade do ato de concessão da aposentadoria na vantagem "opção", veja-se: 
"Acórdão: VISTOS, relatados e discutidos estes autos de processo de aposentadoria de servidora do Superior Tribunal de Justiça, ACORDAM os Ministros do Tribunal de Contas da União, reunidos em sessão da Segunda Câmara, diante das razões expostas pelo relator e com fundamento na Constituição Federal, art. 71, III e IX e na Lei 8.443/1992, arts. 1º, V, e 39, II, em: 9.1. rejeitar o pleito apresentado de retirada do processo da pauta da sessão virtual para apreciação em sessão presencial; 9.2. considerar ilegal a presente concessão e negar registro ao respectivo ato; 9.3. dispensar a devolução dos valores indevidamente recebidos de boa-fé pela interessada, nos termos do Enunciado 106 da Súmula de Jurisprudência deste Tribunal; 9.4. determinar ao Superior Tribunal de Justiça que adote as seguintes providências, sob pena de responsabilidade solidária da autoridade administrativa omissa: 9.4.1. suspenda os pagamentos realizados com base no ato ora impugnado; 9.4.2. emita novo ato de aposentadoria escoimado da irregularidade apontada, submetendo-o a este Tribunal no prazo de 30 (trinta) dias, pelo sistema e-Pessoal; 9.4.3. comunique à interessada a deliberação deste Tribunal e a alerte de que o efeito suspensivo proveniente da eventual interposição de recursos, junto ao TCU, não a eximirá da devolução dos valores indevidamente recebidos após a notificação; 9.5. dar ciência desta deliberação à interessada e ao Superior Tribunal de Justiça". 
10. O Acórdão ora embargado foi omisso quanto a análise e consideração de pontos relevantes e questões essenciais para corroborar sua conclusão. 
III. PRELIMINARES 
a) Nulidade do Julgamento do Acórdão 3354/2020. Contraditório e Ampla Defesa. Súmula Vinculante n 3º- STF. 
11. A Súmula Vinculante nº 3 do STF esclarece que "nos processos perante o Tribunal de Contas da União asseguram-se o contraditório e a ampla defesa quando da decisão puder resultar anulação ou revogação de ato administrativo que beneficie o interessado, excetuada a apreciação da legalidade do ato de concessão inicial de aposentadoria, reforma e pensão." 
12. O artigo 168[footnoteRef:4] do RITCU determina que as partes poderão produzir sustentação oral desde que a tenham requerido ao presidente em até quatro horas antes do início da sessão. 13. A Embargante peticionou nos autos no dia 01/04/2020 e requereu a este Tribunal o deferimento de sustentação oral, bem como a retirada do processo da Sessão Virtual da Segunda Câmara prevista para o dia 02/04/2020, para ser-lhe oportunizado o julgamento presencial.  [4:  Art. 168 do RITCU. No julgamento ou apreciação de processo, ressalvada a hipótese prevista no § 9º, as partes poderão produzir sustentação oral, após a apresentação, ainda que resumida, do relatório e antes da leitura do voto resumido do relator, pessoalmente ou por procurador devidamente constituído, desde que a tenham requerido ao Presidente do respectivo colegiado até quatro horas antes do início da sessão, cabendo ao referido Presidente autorizar, excepcionalmente, a produção de sustentação oral nos casos em que houver pedido fora do prazo estabelecido.] 
14. Este Tribunal, no entanto, após rejeitar o pedido, deu andamento ao julgamento do processo sem que houvesse qualquer possibilidade de defesa da ora Embargante ou de contraditar qualquer fundamento apresentado nas deliberações do processo. 
15. Esta deliberação unilateral da administração afeta os dispositivos em teses, bem como o entendimento do STF, conforme se verifica nas seguintes jurisprudências: 
"Possibilidade de revogação de atos administrativos que não se pode estender indefinidamente. Poder anulatório sujeito a prazo razoável. Necessidade de estabilidade das situações criadas administrativamente. 8. Distinção entre atuação administrativa que independe da audiência do interessado e decisão que, unilateralmente, cancela decisão anterior. Incidência da garantia do contraditório, da ampla defesa e do devido processo legal ao processo administrativo. [MS 24.268, rel. min. Ellen Gracie, red. p/ o ac. min. Gilmar Mendes, P, j. 5-2-2004, DJ de 17-9-2004.]" 
 (...) tenho para mim, na linha de decisões que proferi nesta Suprema Corte, que se impõe reconhecer, mesmo em se tratando de procedimento administrativo, que ninguém pode ser privado de sua liberdade, de seus bens ou de seus direitos sem o devido processo legal, notadamente naqueles casos em que se estabelece uma relação de polaridade conflitante entre o Estado, de um lado, e o indivíduo, de outro. Cumpre ter presente, bem por isso, na linha dessa orientação, que o Estado, em tema de restrição à esfera jurídica de qualquer cidadão, não pode exercer a sua autoridade de maneira abusiva ou arbitrária (...) . Isso significa, portanto, que assiste ao cidadão (e ao administrado) , mesmo em procedimentos de índole administrativa, a prerrogativa indisponível do contraditório e da plenitude de defesa, com os meios e recursos a ela inerentes, consoante prescreve a Constituição da República em seu art. 5º, LV. O respeito efetivo à garantia constitucional do due process of law, ainda que se trate de procedimento administrativo (como o instaurado, no caso ora em exame, perante o E. Tribunal de Contas da União) , condiciona, de modo estrito, o exercício dos poderes de que se acha investida a Pública Administração, sob pena de descaracterizar-se, com grave ofensa aos postulados que informam a própria concepção do Estado Democrático de Direito, a legitimidade jurídica dos atos e resoluções emanados do Estado, especialmente quando tais deliberações, como sucede na espécie, importarem em invalidação, por anulação, de típicas situações subjetivas de vantagem. [MS 27.422 AgR, voto do rel. min. Celso de Mello, 2ª T, j. 14-4-2015, DJE 86 de 11-5-2015.] 
16. A inviabilidade de apresentação da defesa por parte da Embargante se deu pela própria Administração Pública, quando, mesmo requerida a realização de sustentação oral e de julgamento presencial em prazo razoável, este Tribunal rejeitou seu requerimento e proferiu decisão unilateral, e optou por ofender os princípios do contraditório e a ampla defesa. 
17. A Embargante expõe a presente preliminar para requer a anulação do referido acórdão em atenção ao que determina os dispositivos e sumula mencionados. 
b) Filiação da Embargante ao Sindicato dos Servidores do Poder Judiciário e do Ministério Público da União no Distrito Federal - SINDJUS/DF. Suspensão da aplicação do entendimento firmado no Acórdão 1.599/2019. 
18. Preliminarmente, insta ressaltar que a Embargante está filiada ao Sindicato dos Servidores do Poder Judiciário e do Ministério Público da União no Distrito Federal - SINDJUS/DF (DOC. 01 e DOC 02) . 
19. Tal fato reflete relevantemente nos efeitos do acórdão embargado, uma vez que este decidiu pela ilegalidade da aplicação da vantagem "opção" já incorporada aos direitos da Embargante. 
20. Em contrapartida, O TRF-1, ao julgar o Agravo de Instrumento n. 1041687- 08.2019.4.01.0000, de Relatoria da Desembargadora Federal Gilda Sigmaringa Seixas, decidiu suspender a aplicação do entendimento firmado pelo Plenário do TCU no Acórdão 1599/2019-TCU-Plenário/TCU. 
21. O mencionado Acórdão do TCU concluiu pelo impedimento ao recebimento da vantagem "opção" a todos os filiados ao Sindicato SINDJUS/DF que se aposentaram após 19/12/1995. 
22. O Ministro Presidente João Otávio de Noronha confirmou a suspensão dos efeitos do Acórdão n. 1.599/2019, e ressaltou que o cumprimento da Liminar proferida atinge a "todos os servidores das categorias representadas pelos SINDJUS/DF, independendo de sua filiação". (DOC. 02) 
23. Os documentos e contracheques anexos não deixam dúvidas da filiação da Embargante ao SINDJUS/DF, de modo que a suspensão do entendimento firmado no Acórdão n. 1.599/2019 à Embargante, em atenção à determinação do Superior Tribunal de Justiça, é medida que se impõe. 
IV. VÍCIOS DE INTEGRAÇÃO - OMISSÃO 
a) Omissão quanto análise de dispositivos relevantes para a questão. Entendimento contrário ao Superior Tribunal de Justiça. 
24. A Embargante é aposentada filiada ao Sindicato dos Servidores do Poder Judiciário e do Ministério Público da União no Distrito Federal - SINDJUS/DF, conforme acima demonstrado 
25. O acórdão Embargado (n. 3354/2020) foi fundamentado amplamente no que norteia o acórdão n. 1.599/2019, veja-se: 
"Corroborando com o comando constitucional, no âmbito do Acórdão 1599/2019-TCU-Plenário (Ministro-Relator Benjamin Zymler) , este Tribunal fixou entendimento de que era "vedado o pagamento das vantagens oriundas do art. 193 da Lei 8.112/1990, inclusive o pagamento parcial da remuneração do cargo em comissão ("opção") , aos servidores que implementaram os requisitos de aposentadoria após 16/12/1998, data de publicação da Emenda Constitucional 20, que limitou o valor dos proventos à remuneração do cargo efetivo no qual se deu a aposentadoria. Diante disso, por se tratar de vantagem que proporciona um acréscimo aos proventos de aposentadoria em relação à última remuneração contributiva da atividade, é indevida a incorporação da vantagem que trata o art. 193 da Lei 8.112/1990, inclusive o pagamento parcial da função comissionada ("opção") aos servidores que implementaram os requisitos de aposentadoria após 16/12/1998, em face do disposto no art. 40, caput e § 2º, da Constituição Federal, com redação dada pela Emenda Constitucional 20/1998." 
26. O caso em questão trata exatamente da mesma matéria do Agravo de Instrumento n. 1041687-08.2019.4.01.0000 interposto pelo SINDJUS/DF em defesa de seus filiados. Ou seja, os mandamentos do processo em questão refletem diretamente no presente por se tratar a Embargante de pessoa filiada ao Sindicato. 
27. O Agravo em questão busca restabelecer o entendimento do TCU, aplicado nos últimos 14 (quatorze) anos, no sentido de assegurar "na aposentadoria a vantagem decorrente da opção, prevista no art. 2º da Lei nº 8.911/94, aos servidores que, até a data de 18 de janeiro de 1995, tenham satisfeito os pressupostos temporais estabelecidos no art. 193 da Lei 8.112/90, ainda que sem os requisitos para aposentação em qualquer modalidade"[footnoteRef:5].  [5:  PROCESSO: 1041687-08.2019.4.01.0000 PROCESSO REFERÊNCIA: 1035883-44.2019.4.01.3400. CLASSE: AGRAVO DE INSTRUMENTO. AGRAVANTE: SINDICATO DOS TRABALHADORES DO PODER JUDICIARIO E DO MINISTERIO PUBLICO DA UNIAO NO DF-SINDJUS/DF. AGRAVADO: UNIÃO FEDERAL. DESEMBARGADORA FEDERAL GILDA SIGMARINGA SEIXAS.] 
28. A Decisão do AGI n. 1041687-08.2019.4.01.0000 deu provimento para suspender a aplicação do entendimento firmado no acórdão n. 1.599/2019. (DOC. 03) . Veja-se: 
"Pelo exposto, DOU PROVIMENTO ao agravo de instrumento, para, deferindo a tutela provisória recursal, suspender a aplicação do entendimento firmado no Acórdão 1599/2019-TCU-Plenário/TCU de que: "é vedado o pagamento das vantagens oriundas do art. 193 da Lei 8.112/1990, inclusive o pagamento parcial da remuneração do cargo em comissão ("opção") , aos servidores que implementaram os requisitos de aposentadoria após 16/12/1998, data de publicação da Emenda Constitucional 20, que limitou o valor dos proventos à remuneração do cargo efetivo no qual se deu a aposentadoria"; essa decisão vigorará até o julgamento colegiado deste agravo, ou até eventuais ulteriores decisão ou sentença pelo juízo primitivo." 
29. O Ministro Presidente do Superior Tribunal de Justiça João Otávio de Noronha, no dia 19/03/2020, confirmou a suspensão dos efeitos do Acórdão 1.599/2019, em despacho, e ressaltou que o cumprimento da Liminar proferida atinge a "todos os servidores das categorias representadas pelos SINDJUS/DF, independendo de sua filiação." (DOC. 02) 
30. O acórdão embargado (n. 3354/2020) foi proferido posteriormente ao que determinou o despacho supra. O acórdão embargado, portanto, foi omisso ao não observar tais orientações antecedentes, ao passo que decidiu pela ilegalidade de ato concedido à Embargante, sem apreciar que as condições do caso são relevantemente afetadas pela Decisão do STJ. 
31. Para além disso, o acórdão embargado não observou que liminar se direciona a "todos os servidores das categorias representadas pelos SINDJUS/DF, independendo de sua filiação. Ou seja, plenamente aplicável à Embargante. 
32. É relevante trazer que, nos termos do que dispõe o artigo 70[footnoteRef:6] e 71[footnoteRef:7] da CF/88, o Tribunal de Contas da União exerce controle externo, ou seja, exerce por excelência, um controle político de legalidade contábil e financeira" (Meirelles, 1989, p. 602) .  [6:  Art. 70. A fiscalização contábil, financeira, orçamentária, operacional e patrimonial da União e das entidades da administração direta e indireta, quanto à legalidade, legitimidade, economicidade, aplicação das subvenções e renúncia de receitas, será exercida pelo Congresso Nacional, mediante controle externo, e pelo sistema de controle interno de cada Poder. Parágrafo único. Prestará contas qualquer pessoa física ou jurídica, pública ou privada, que utilize, arrecade, guarde, gerencie ou administre dinheiros, bens e valores públicos ou pelos quais a União responda, ou que, em nome desta, assuma obrigações de natureza pecuniária.]  [7:  Art. 71. O controle externo, a cargo do Congresso Nacional, será exercido com o auxílio do Tribunal de Contas da União, ao qual compete:] 
33. Os julgamentos a cargo dos Tribunais de Contas só podem obedecer a parâmetros de ordem técnico-jurídica; isto é, parâmetros de subsunção de fatos e pessoas à objetividade das normas constitucionais e legais. 
34. O Tribunal de Contas da União não é órgão do Congresso Nacional, não é órgão do Poder Legislativo, como determina o artigo 44 da CF/88[footnoteRef:8].   [8:  O Poder Legislativo é exercido pelo Congresso Nacional, que se compõe da Câmara dos Deputados e do Senado Federal" (negrito à parte) . Logo, o Parlamento brasileiro não se compõe do Tribunal de Contas da União.] 
35. Os julgamentos legislativos se dão por um critério subjetivo de conveniência e oportunidade, critério, esse, que é forma discricionária de avaliar fatos e pessoas. 
36. Pela leitura do artigo, fica evidenciado, ainda, que os Tribunais de Contas não exercem a chamada função jurisdicional do Estado. A função jurisdicional (hermenêutica) do Estado é exclusiva do Poder Judiciário. 
37. Não ocorreu qualquer mudança na jurisprudência dos Tribunais, em especial do Supremo Tribunal Federal, que viesse a obrigar a Corte de Contas a deliberar de forma diferente do que vinha fazendo desde 2005. Não há qualquer fundamento para alteração das condições da Embargante, bem como qualquer fundamento que justifique a inobservância das determinações impostas na Decisão do STJ supramencionada. 
38. A manutenção das orientações do presente acórdão embargado é atentado contra o prestigio e a respeitabilidade do Tribunal e afronta ao preceito estabelecido no art. 926 do CPC/15, segundo o qual "os tribunais devem uniformizar sua jurisprudência e mantê-la estável, integra e coerente". Ou seja, os Tribunais, bem como os órgãos de controle externo tem como função assegurar o status quo. 
39. O acórdão ora recorrido, vai de encontro à decisão que o Superior Tribunal de Justiça referendou e não observou que à Embargada cabem todas as condições de aplicação da referida decisão. 
40. Não somente! O acórdão agiu em contrário aos ditames do princípio da segurança jurídica o qual veda a desconstituição injustificada de atos ou situações jurídicas. 
41. Omitiu-se ao ignorar as orientações do art. 5º, XXXVI, da CF/88, quando das vantagens concedidas por prazo certo e em função de determinadas condições não podem, em princípio, ser revogados ou modificados por legislação superveniente, sob pena de violação do direito adquirido e do princípio constitucional da segurança jurídica. 
42. Veja-se entendimento do STJ: 
AGRAVO REGIMENTAL EM MANDADO DE SEGURANÇA. ACÓRDÃO 2.780/2016 DO TRIBUNAL DE CONTAS DA UNIÃO (TCU) . BENEFÍCIO DE PENSÃO POR MORTE CONCEDIDO COM FUNDAMENTO NA LEI N.º 3.373/1958. AGRAVO A QUE SE NEGA PROVIMENTO. PRECEDENTES. 1. Este Tribunal admite a legitimidade passiva do Tribunal de Contas da União em mandado de segurança quando, a partir de sua decisão, for determinada a exclusão de um direito. Precedentes. 2. A jurisprudência desta Corte considera que o prazo decadencial de 120 (cento e vinte) dias, previsto no art. 23 da Lei n.º 12.016/2009 conta-se da ciência do ato impugnado, quando não houve a participação do interessado no processo administrativo questionado. 3. Reconhecida a qualidade de dependente da filha solteira maior de vinte e um anos em relação ao instituidor da pensão e não se verificando a superação das condições essenciais previstas na Lei n.º 3.373/1958, que embasaram a concessão do benefício, quais sejam, casamento ou posse em cargo público permanente, a pensão é devida e deve ser mantida, em respeito aos princípios da legalidade, da segurança jurídica e do tempus regit actum. 4. Agravo regimental a que se nega provimento. 
	
43. Certo é que não existe o direito à continuidade de determinado conjunto de direitos garantidos pelo regime jurídico em que se insere o servidor público no caso de alteração da lei de regência, também é certo que não pode a lei retroagir no tempo para cassar um direito que já foi adquirido, por ter reunido todas as condições de sua percepção. 
44. O acórdão quedou-se omisso quanto as questões acima suscitadas merecendo integração para melhor compreensão por parte da Administração Pública e, como consequência, efetivo rigor no cumprimento das funções desta Corte de Contas. 
45. Necessário se faz que tal ausência de clareza/omissão seja expressamente suprimida, sob pena de flagrante nulidade do decisium ora recorrido. 
V. PEDIDOS 
46. Ante o exposto, a Embargante requer seja conhecido e acolhido os presentes Embargos de Declaração, com efeito suspensivo, nos termos do artigo 287, §3º do RITCU, para: 
a) Declarar a nulidade do acórdão 3354/2020 por ofender os princípios do contraditório e ampla defesa, bem como por não observar as condições de filiação da Embargante ao SINDJUS e consequentemente, aparar-se por determinação anterior do Superior Tribunal de Justiça. 
b) Sanar tais omissões, as quais têm o condão de infirmar a conclusão do acórdão embargado para determinar a legalidade da vantagem "opção" já conferida à Embargante. 
c) Subsidiariamente, suspender os efeitos do presente acórdão até o julgamento definitivo do Agravo de Instrumento 1041687-08.2019.4.01.0000 cuja matéria afeta diretamente no mérito em questão. 
47. Reitera, por fim, o pedido para que todas as publicações referentes ao feito permaneçam a ser grafadas exclusivamente em nome do advogado Walter José Faiad de Moura, inscrito na OAB/DF sob o nº 17.390, sob pena de nulidade.
	É o Relatório.

8.1. Walter José Faiad de Moura (OAB/DF 17.390) e outros, representando Leticia Ferreira da Cunha.

Procurador Rodrigo Medeiros de Lima.

EMBARGOS DE DECLARAÇÃO. AUSÊNCIA DE OMISSÃO, CONTRADIÇÃO OU OBSCURIDADE NO ACÓRDÃO EMBARGADO. INEXISTÊNCIA DOS VÍCIOS ALEGADOS. CONHECIMENTO. REJEIÇÃO.

APOSENTADORIA (APOS)

Secretaria de Fiscalização de Pessoal (SEFIP).

De início, registro que, uma vez preenchidos os requisitos de admissibilidade insculpidos nos arts. 32, inciso II, e 34, da Lei nº 8.443/1992, c/c os arts. 277, inciso III, e 287, do Regimento Interno do TCU, conheço dos Embargos de Declaração opostos por Letícia Ferreira da Cunha ao Acórdão 3354/2020-TCU-Segunda Câmara.
2.	Como preliminar de mérito, registro que os Embargos de Declaração são, em regra, recurso integrativo, objetivando extirpar da decisão embargada, além da obscuridade e contradição, a omissão, entendida como " (...) aquela advinda do próprio julgado e prejudicial à compreensão de causa, e não aquela que entenda o embargante, ainda mais como meio transverso a impugnar os fundamentos da decisão recorrida." (STJ, Edcl Resp 351490, DJ 23/9/2002) . 
3.	Aplica-se, também, o entendimento sufragado no seguinte julgado, igualmente extraído da jurisprudência do egrégio Superior Tribunal de Justiça (STJ) :
PROCESSUAL CIVIL. RECURSOS. EMBARGOS DE DECLARAÇÃO. CONTRADIÇÃO. OMISSÃO. I. A inteligência do art. 535 do CPC é no sentido de que a contradição, omissão ou obscuridade, porventura existentes, só ocorre entre os termos do próprio acórdão; ou seja, entre a ementa e o voto, entre o voto e o relatório etc., o que não ocorreu no presente caso  (EDcl nos EDcl nos EREsp 995.095/RS, rel. Min. Humberto Martins, Primeira Seção, DJe 03/11/2008) .
4. 	Nos processos do Tribunal de Contas da União, está fundamentada a decisão, nos termos do art. 489, § 1º, inciso IV, do Código de Processo Civil, se as questões suscitadas foram enfrentadas em algum dos elementos que a compõem (instrução, parecer do Ministério Público ou voto do relator, consoante o disposto no art. 1º, § 3º, da LOTCU) .
5.	Adotadas essas premissas, passo ao exame dos presentes embargos.
6.	A primeira questão levantada pela embargante se refere ao indeferimento de realização de sustentação oral e do adiamento para fins de julgamento presencial em prazo razoável. A segunda, o fato de a decisão não ter levado em conta que a embargante está filiada ao Sindicato dos Servidores do Poder Judiciário e do Ministério Público da União no Distrito Federal - SINDJUS/DF. A terceira, o acórdão embargado teria sido omisso ao não observar o teor do AGI n. 1041687-08.2019.4.01.0000 que deu provimento para suspender a aplicação do entendimento firmado no acórdão n. 1.599/2019.
7.	Observo que as questões levantadas não subsistem a um exame perfunctório dos autos. A embargante solicitou (peça 9) a retirada do processo da Sessão Virtual da Segunda Câmara, prevista para 02/04/2020, de modo que fosse oportunizado seu julgamento presencial, pugnando desde já pelo deferimento da realização de sustentação oral (art. 168 do RI/TCU) . O pedido foi indeferido pela Min. Ana Arraes (peça 11) , com base nas informações prestadas pelo meu gabinete:
4. Perscrutando o procedimento adotado pela parte vis a vis os requisitos do art. 2°-A, concluo que estes não foram atendidos. 
5. Primeiro porque, consoante anotei no parágrafo de abertura, a petição em que a parte manifestou o interesse de produzir sustentação oral foi protocolada às 18:01h do dia 1°/04/2020, portanto fora do prazo estabelecido no caput do art. 2°-A da Resolução-TCU 311/2020. 
6. Segundo, porque não se fez acompanhar do respectivo arquivo de áudio ou de vídeo, contrariando o disposto no seu §1°. 
7. E, terceiro, à míngua de previsão legal ou regulamentar de transferência do processo pautado para ser apreciado em sessão virtual a fim de ser examinado em sessão presencial visando a produção de sustentação oral, especialmente porque a matéria encontra-se totalmente regulada pelo art. 2°-A da Resolução-TCU 311/2020.
8.	Ressalto que a segunda e terceira questões apresentadas não têm o condão de caracterizar quaisquer dos vícios capazes de fundamentar os presentes embargos, pois se referem a questões que sequer foram ventiladas na fase anterior do feito, consistindo em inovação argumentativa, sendo descabida, por esse motivo, a sua apreciação em sede de embargos de declaração, consoante assente na jurisprudência deste Tribunal. A título de maior clareza, reproduzo os seguintes enunciados sobre a matéria, constantes da Jurisprudência Selecionada desta Corte:
Embargos de declaração não se prestam à apresentação de novas alegações e teses. (Acórdão 4573/2009-TCU-Segunda Câmara) 
Descabem embargos de declaração para suscitar questões anteriormente não ventiladas. (Acórdão 859/2010-TCU-Plenário) 
Os embargos de declaração não se prestam a analisar elementos que não estavam presentes nos autos em fase anterior. (Acórdão 6503/2012-TCU-Primeira Câmara) 
É vedado o manejo de embargos de declaração para promover o exame de novos argumentos não discutidos na decisão embargada. (Acórdão 4675/2017-TCU-Primeira Câmara) 
A apresentação de alegação que sequer foi ventilada na fase anterior do processo consiste em inovação argumentativa, o que não se conforma com os limites dos embargos de declaração. (Acórdão 1265/2019-TCU-Plenário) 
Não são passíveis de apreciação, em sede de embargos de declaração, documentos inexistentes nos autos na fase anterior. (Acórdão 1124/2020-TCU-Plenário) 
9.	Desse modo, cabe à embargante, no que pertine ao AGI n. 1041687-08.2019.4.01.0000 mencionado, tratar do assunto diretamente em seu órgão de origem, ao qual cumprirá analisar se a decisão mencionada abrange a situação em exame e, conforme seu entendimento, dar ou não execução ao ali decidido.
	Ante os fundamentos expostos, VOTO no sentido de que o Tribunal conheça e rejeite os embargos opostos, na forma da minuta de Acórdão que ora submeto à deliberação deste Colegiado.
TCU, Sala das Sessões Ministro Luciano Brandão Alves de Souza, em 11 de agosto de 2020.
Ministro JOÃO AUGUSTO RIBEIRO NARDES 
Relator